臺灣嘉義地方法院民事判決
111年度重訴字第31號
原      告  臺灣土地銀行股份有限公司

法定代理人  何英明  


訴訟代理人  史乃文律師
被      告  蔡政嶧


訴訟代理人  黃文力律師
上列當事人間請求損害賠償事件，經本院於民國111年6月1日言
詞辯論終結，判決如下：
    主  文
被告應給付原告新臺幣(下同)6,413,820元，及自民國111年3月1
7日起至清償日止，按年息百分之5計算之利息。
原告其餘之訴駁回。
訴訟費用由被告負擔百分之62，由原告負擔百分之38。
本判決原告勝訴部分於原告以214萬元供擔保後，得假執行。但
被告以6,413,820元為原告預供擔保，得免為假執行。
原告其餘假執行之聲請駁回。
    事實及理由
一、原告起訴主張：
(一)原告臺灣土地銀行股份有限公司(下稱土地銀行)前南桃園分
    行之行員即被告，於104年4月間因南桃園分行客戶張裕向該
    分行申辦存摺存款融資時，負責經辦徵信調查業務，被告明
    知張裕所有之坐落桃園市○○區○○○○段000000地號土地(下稱
    系爭土地)無法貸款2千萬元以上，被告竟為向張裕索取核貸
    額度6％之酬謝，以變造之虛偽不實實價查詢資料作為張裕申
    請貸款之檢附資料，另填載虛偽事項於其業務製作成之授信
    紀錄表、擔保品調查表等文書，交由南桃園分行授信審查審
    議小組，致該小組成員及核貸相關人員陷於錯誤，於104年4
    月16日同意貸款申請，復於同年4月21日准予核撥2千萬元，
    後於同年5月15日將2,000萬元撥入張裕之土地銀行南桃園分
    行帳戶。
(二)南桃園分行於104年12月15日接獲通知張裕與銀行間有強制
    執行事件，本案土地已受查封登記，南桃園分行重新審核上
    開土地實際查估值為12,539,000元，認定總價為13,818,000
    元，發覺可貸款額度僅為9,672,000元，原告因而受有張裕
    超額貸款10,328,000元之損失。案經臺灣桃園地方法院以10
    7年度訴字第347號刑事判決被告犯修正前洗錢防制法第11條
    第1項洗錢罪，處有期徒刑10月，緩刑5年。被訴共同犯修正
    前銀行法第125條之2第1項前段之銀行職員違背職務罪，免
    刑，已繳交國庫之犯罪所得60萬元沒收。可證明被告確有因
    違反銀行法之背信之事實。
(三)原告聲請對系爭土地為執行拍賣，由桃園地方法院以107 年
    度司執字第84058號清償債務強制執行事件受理在案，系爭
    土地之鑑估價為14,815,917元。又系爭土地經法務部廉政署
    ，認定重估後之價值為12,539,000元，加計增值稅1,279,00
    0元後，總價為13,818,000元，可貸款額度(即7成)為9,672,
    000元。
(四)被告以變造不實之實價登錄資料即系爭土地鄰近類似行情，
    如被告變造之「楊梅區下陰影窩段331〜360地號土地，成交
    日期103年5月之成交價為3,434萬元，每坪單價約57,000元
    ，另此區段之成交日期10年9月之成交價則為6,800萬元，每
    坪單價約56,000元」等之不實交易日期及金額，顯然與原告
    重估時以實價登錄資料調查後之認成楊梅區陰影窩段571~60
    0地號土地，成交日期103年10月之成交價為1,480萬元，每
    坪單價約19,000元，另同時間同段481~510地號土地之成交
    价為2,180萬元，每坪單價約2萬元」之金額，超出2倍以上
    之不實成交價，且亦經原告查詢系爭土地之鄰近土地最近二
    年並無類似產品成交案例，堪可認被告變造不實成交價，致
    原告南桃園分行超貸等情，被告違背善良管理人之注意義務
    ，應負債務不履行之損害賠償金額，原告依民法第227條第1
    項提起本件訴訟。
(五)訴之聲明：
 1、被告應給付原告10,328,000元及自起訴狀繕本送達被告之翌
    日起至清償日止，按年息百分之5計算之利息。
 2、訴訟費用由被告負擔。
 3、原告願供擔保請准宣告假執行。  
二、被告則以：
(一)被告承認有桃園地法院107年度字第347號刑事判製作9筆虛
    偽不實之實價查詢資料，並取其中4筆價格較接近之實價查
    詢資料作為張欲申請貸款之檢附資料，並於授信審查紀錄表
    之訪價經過欄位，不實填載有向鄰近不動產業者查詢鄰近土
    地及房屋買賣交易行情，於製作本件土地「擔保品調查表土
    地」及「擔保品調查表其他」之查定價格(仟元)欄位不實填
    載「31,475」，送經土地銀行南桃園分行授信審議小組(徵
    信主管、放款人員、放款主管)，後經副理、經理於104年4
    月21日准予核貸2千萬元，於104年5月15日2,000萬元核撥入
    張裕之土地銀行南桃園分行帳戶内。但被告否認原告受有10
    ,328,000元之損害，原告所屬南桃園分行貸款予張裕而對之
    取得債權，其財產總額並未因此減少，於原告證明就系爭貸
    款追償無效果前，尚難認原告已受有實際損害。依台灣桃園
    地方檢察署106年度查扣字第631號卷，可知被告確有繳回不
    法所得60萬元，此並為刑事判決所記載。原告不聲請發還，
    乃原告之怠惰，損害金額應扣除此60萬元。
(二)系爭土地價格應以桃園地院108年度司執字第23213號案件所
    定第一次拍賣底價1,550萬元為當。原告主張依重估價值為1
    3,818,000元，被告認為太低，且為原告當事人自己所為，
    欠缺客觀性。又原告依民法第227第項規定求被告賠償，被
    告認為並無理由，且無從認定損害賠償。
(三)被告僅為銀行之小職員，雖有填載不實之行為，然授信審查
    過程原告所屬人員顯有過失，被告主張民法第217條過失相
    抵，請求減輕或免除賠償金額。
(四)聲明：
 1、原告之訴駁回。
 2、訴訟費用由原告負擔。
 3、如受不利判決，願供擔保請准免為假執行。
三、爭點事項：
(一)不爭執事項：
 1、被告為原告前南桃園分行之行員，其於104年4月間因南桃園
    分行客戶張裕向該分行申辦存摺存款融資時，以變造之虛偽
    不實實價查詢資料作為張裕申請貸款之檢附資料，另填載虛
    偽事項於其業務製作成之授信紀錄表、擔保品調查表等文書
    ，而以查定價格欄填載「31,475」千，交由南桃園分行授信
    審查審議小組，於104年4月16日同意貸款申請，復於同年4
    月21日准予核撥2千萬元予張裕。
 2、被告因上開行為，經臺灣桃園地方法院107年12月26日107年
    度訴字347號，以被告違反修正前洗錢防管制法第11條第1項
    洗錢罪，判處有期徒刑10個月，緩刑5年確定。
 3、原證7-28(本院卷第91-159頁)，是被告擔任徵信工作所提出
    之徵信、查詢資料。
(二)爭執事項：
 1、被告因不實之徵信，造成原告之損害額為何？
 2、原告之請求有無理由？
四、本院判斷：
(一)被告因不實之徵信，造成原告之損害額為何？
 1、被告為原告前南桃園分行之行員，其於104年4月間因南桃園
    分行客戶張裕向該分行申辦存摺存款融資時，以變造之虛偽
    不實實價查詢資料作為張裕申請貸款之檢附資料，另填載虛
    偽事項於其業務製作成之授信紀錄表、擔保品調查表等文書
    ，而以查定價格欄填載「31,475」千，交由南桃園分行授信
    審查審議小組，於104年4月16日同意貸款申請，復於同年4
    月21日准予核撥2千萬元予張裕。而被告因上開行為，經桃
    園地院於107年12月26日107年度訴字347號，以被告違反修
    正前洗錢防管制法第11條第1項洗錢罪，判處有期徒刑10月
    ，緩刑5年。已繳交國庫之犯罪所得新臺幣60萬元沒收之事
    實，有被告當時之徵信資料、桃園地院刑事判決書可證，並
    為被告所不爭執(原證7-28，本院卷第91-159、234頁)。可
    證被告確有在南桃園分行之任職徵信系爭土地時，填載提供
    不實之資料，以供上級核貸2千萬元之事實。
 2、系爭土地於104年間，在桃園地院104年度司執字第88601號
    強制執行事件時，鑑定之價格為15,482,000元，此有鑑定報
    告書可證，並經調閱該卷證查明無誤(該執行卷第41頁、本
    院卷第251頁)。系爭土地於107年在桃園地院107年度司執字
    第84058號強制執行時，其鑑定之價格為14,815,971元，此
    有鑑定報告書可證，並經調閱該卷證查明無誤(該執行卷第4
    5-56頁、本院卷第255、256頁)。是系爭土地104、107年間
    ，強制執行時其鑑定之價格差異不大，而本事件發生在103
    年間，則104年鑑定之價格15,482,000元應屬合理可信，故
    本院依此認系爭土地實際之價格為15,482,000元。原告再聲
    請鑑定系爭土地之價值，本院認為並無必要。
 3、依系爭土地實際之價格並以原告主張可核貸金額之7成計算(
    本院卷第10頁)，可核貸之金額為10,837,400元（15,482,00
    0×0.7）。但因被告提供不實之資訊最後核貸2千萬元，實際
    差額為9,162,600元(2千萬－10,837,400)。
 4、系爭土地在桃園地院108年度司執字第95371號強制執行時，
    其最後得標之價格為730萬元，原告分配之本金、利息、違
    約金共6,206,857元，不足17,279,435元。以上業經調閱該
    執行件查明無誤，該執行事件亦為兩造所不爭執(本院卷第2
    34頁)，核屬為真。是被告因提供不實之資訊而貸款，其拍
    賣後所造成受償不足之損失為17,279,435元。而此數額高於
    系爭土地實際價格可貸款差額9,162,600元，故本院認為系
    爭土地因被告提供不實資訊，造成原告核貸之損失為9,162,
    600元。
 5、綜上，被告確有在南桃園分行之任職徵信系爭土地時，填載
    並提供不實之資料，以供上級核貸2千萬元，造成原告核貸
    損失9,162,600元。　　
(二)原告之請求有無理由？ 　　　　
 1、按受任人因處理委任事務有過失，或因逾越權限之行為所生
    之損害，對於委任人應負賠償之責(民法第544條)；因可歸
    責於債務人之事由，致為不完全給付者，債權人得依關於給
    付遲延或給付不能之規定行使其權利。因不完全給付而生前
    項以外之損害者，債權人並得請求賠償(民法第227條)。再
    者，僱傭與委任雖均屬於勞務契約，但僱傭之受僱人為僱用
    人服勞務，係完全依僱用人之指示，自己毫無獨立裁量之權
    ，與委任之受任人為委任人處理事務，有時有獨立裁量之權
    (民法第536條)不同。契約成立生效後，債務人除負有給付
    義務(包括主給付義務與從給付義務)外，尚有附隨義務。所
    謂附隨義務，乃為履行給付義務或保護當事人人身或財產上
    利益，於契約發展過程基於誠信原則而生之義務，包括協力
    義務以輔助實現債權人之給付利益。倘債務人未盡此項義務
    ，債權人得依民法第227條不完全給付之規定行使其權利。
    又關於受僱人應如何服勞務，民法未設規定，自應依債務本
    旨，並服從僱用人之指示，服其勞務。至於有償之僱傭契約
    ，受僱人應盡善良管理人之注意義務，受僱人如因未盡善良
    管理人之注意，而為不完全之勞務者，自應負債務不履行中
    之不完全給付責任。又銀行員違背職務故意勾結無資力之人
    高估其信用而非法超貸鉅款，致銀行受損害 (經實行強制執
    行而無效果) ，銀行員之違約不履行契約上之義務，同時構
    成侵權行為時，除有特別約定足認有排除侵權責任之意思外
    ，銀行非不可擇一請求(最高法院77年度第19次民事庭會議
    決議)。
 2、被告確有在南桃園分行之任職徵信系爭土地時，填載提供不
    實之資料，以供上級核貸2千萬元，造成原告核貸損失9,162
    ,600元之事實。原告依民法第227條請求被告為賠償自無不
    可。
 3、次按，損害之發生或擴大，被害人與有過失者，法院得減輕
    賠償金額，或免除之。重大之損害原因，為債務人所不及知
    ，而被害人不預促其注意或怠於避免或減少損害者，為與有
    過失。前二項之規定，於被害人之代理人或使用人與有過失
    者，準用之(民法第217條)。 此項規定之目的在謀求加害人
    與被害人間之公平，倘受害人於事故之發生亦有過失時，由
    加害人負全部賠償責任，未免失諸過酷，是以賦與法院得不
    待當事人之主張，減輕其賠償金額或免除之職權。換言之，
    基於過失相抵之責任減輕或免除，非僅為抗辯之一種，亦可
    使請求權全部或一部為之消滅，故裁判上得以職權斟酌之(
    最高法院86年度台上字第1178號民事裁判要旨)。而所謂損
    害之發生或擴大，被害人與有過失者，係指被害人苟能盡善
    良管理人之注意，即得避免其損害之發生或擴大，乃竟不注
    意，致有損失發生或擴大之情形而言(最高法院78年度台上
    字第703號民事裁判)。經查：
　⑴依不動產擔保放款調查報告表、擔保品調查表所示(本院卷第
    91、95頁)，系爭不動產之核貸，經辦為被告，層級審核有
    襄理戴文琦，副理洪惠瑛，經理周伯樂。又因本件超貸案洪
    惠瑛被記申誡兩次，戴文琦被記申誡一次，襄理蘇燕玲被記
    申誡一次，高級辦事員陳秀琴被記警告一次，此有臺灣銀行
    105年4月26日令可證，兩造對此亦不爭執(本院卷第235、24
    7頁)。可見本件之超貸案，原告銀行之其他職員對系爭土地
    超額貸款之審核，亦有疏失而被懲處，且原告其他職員之疏
    失，造成被告超貸案能夠成功，以致原告銀行受損，故原告
    銀行其他職員之疏失與原告之受損害有因果關係。又原告其
    他職員審核本件超貸，係原告之代理人或使用人，原告依民
    法第217條第2項之規定，應承擔審核本件超貸案其他職員之
    過失。本院認本件超貸所有徵信資料，是被告不實製作提出
    ，並取得報酬，故被告應負最大責任，認被告應負7成之責
    任。
　⑵原告得請求賠償之金額，依原告之過失責任比例扣除後，原
    告之受損害額為6,413,820元(9,162,600×70％)。
 4、再按，沒收物、追徵財產，於裁判確定後一年內，由權利人
    聲請發還者，或因犯罪而得行使債權請求權之人已取得執行
    名義者聲請給付，除應破毀或廢棄者外，檢察官應發還或給
    付之；其已變價者，應給與變價所得之價金。聲請人對前項
    關於發還、給付之執行不服者，準用第484條之規定(刑事訴
    訟法第473條)。查，被告經桃園地院於107年12月26日以107
    年度訴字347號刑事判決沒收60萬元確定，但迄本件111年2
    月7日起訴時，已逾1年時間，故原告已無法依刑事訴訟法第
    473條之規定於裁判確定後1年內請求返還60萬元。被告抗辯
    原告之損害額應扣除該60萬元，並不可採。惟日後原告若能
    請求返還該沒收之60萬元，原告日後執行時自應扣除該60萬
    元，併予說明。
 5、末按，給付有確定期限者，債務人自期限屆滿時起，負遲延
    責任。給付無確定期限者，債務人於債權人得請求給付時，
    經其催告而未為給付，自受催告時起，負遲延責任。其經債
    權人起訴，或依督促程序送達支付命令，與催告有同一之效
    力(民法第229條第1、2項)；又遲延之債務，以支付金錢為
    標的者，債權人得請求依法定利率計算之遲延利息。但約定
    利率較高者，仍從其約定利率(民法第233條第1項)；應付利
    息之債務，其利率未經約定，亦無法律可據者，週年利率為
    百分之5(民法第203條)。被告提供不實之資料，而為本件之
    超貸案，造成原告之受損6,413,820元之事實，業如前述，
    則原告依民法第227條之規定，請求被告給付6,413,820元，
    及自起訴狀繕本送達被告之翌日起，按年息百分之5計算之
    利息，並未逾上開規定之範圍，自無不合。又原告上開起訴
    狀繕本係於111年3月16日送達被告收受，有送達回證附卷可
    稽(本院卷第53、55頁)。從而，原告請求被告給付6,413,82
    0元，及自起訴狀繕本送達翌日即111年3月17日起至清償日
    止，按年息百分之5計算之利息部分，為有理由，應予准許
    。原告逾上開範圍之請求，為無理由，應予駁回。
 6、兩造陳明願供擔保請准宣告假執行或免假執行，就原告勝訴
    部分經核無不合，爰分別酌定相當之擔保金額准許之。至於
    原告敗訴部分假執行之聲請，已無所據，應予駁回。
 7、本案事證已臻明確，兩造其餘主張陳述及所提之證據，均不
    影響本案判決，毋庸再予審酌，附此敘明。
五、訴訟費用裁判之依據：民事訴訟法第79條。
中　　華　　民　　國　　111 　年　　6 　　月　15 　　日
                  民事第三庭法　官　馮保郎   
以上正本係照原本作成
如不服本判決，應於送達後20日內，向本院提出上訴狀(須按對
造人數提出繕本)及表明上訴理由，並依上訴利益繳交第二審裁
判費。如委任律師提起上訴者，應一併繳納上訴審裁判費。
中　　華　　民　　國　　111 　年　　6 　　月　　15　　日
                            書記官　蔡沛圻